【裁判字號】    97,交簡上,102
【裁判日期】    980331
【裁判案由】    業務過失致死
【裁判全文】
臺灣桃園地方法院刑事判決           97年度交簡上字第102號
上  訴  人
即  被  告  甲○○
選任辯護人  陳信亮律師
上列上訴人即被告因業務過失致死案件，不服本院95年度壢交簡
字第2225號，中華民國96年12月31日第一審簡易判決（聲請簡易
判決處刑案號：臺灣桃園地方法院檢察署95年度偵字第16399 號
）提起上訴，經本院管轄之合議庭判決如下：
    主  文
原判決撤銷。
甲○○從事業務之人，因業務上之過失致人於死，處有期徒刑柒
月，減為有期徒刑參月又拾伍日，如易科罰金，以銀元參佰元即
新臺幣玖佰元折算壹日。
    事  實
一、甲○○明知自己未考領駕駛執照不得駕駛汽車，竟於民國95
    年6 月初起至同年月10日，受僱於95年平鎮市市民代表候選
    人莊訓基競選總部，擔任駕駛競選宣傳車之司機，於上開受
    僱期間以駕駛競選宣傳車為候選人莊訓基宣傳為業，且甲○
    ○明知飲用酒類後反應及行為會較為遲鈍，酒後駕車發生車
    禍之危險性較高（所涉公共危險部分未據檢察官起訴），竟
    於95年6 月6 日上午，在臺灣地區某不詳地點，飲酒後已達
    不能安全駕駛動力交通工具之狀況，猶於同日上午11時55分
    許，駕駛車牌號碼G9-5501 號經改裝為競選宣傳車之小貨車
    ，沿桃園縣平鎮市○○路○段由北往南方向，行駛在外側車
    道緊靠外側車道外之路邊（即甲○○車輛部分行駛在外側車
    道，部分行駛在外側車道外之路邊道路）慢速行駛以達其宣
    傳候選人之目的，迨行至環南路三段與221 巷交岔路口時，
    為閃避其右前方路邊停放之車號AV-8176 號自小客車，而變
    換其行車動向偏左往外側車道行駛時，本應隨時注意在同一
    車道內變換行進方向，應禮讓直行車先行，並注意與同向車
    輛間保持必要之安全距離，而依當時日間天候晴、日間自然
    光線、路面乾燥無缺陷，亦無障礙物且視距良好，並無不能
    注意之情事，詎甲○○竟疏未注意貿然往左邊駛至外側車道
    ，適有酒後注意力不佳、亦疏未注意車前狀況之陳俊華騎乘
    車牌號碼IUF-441 號重型機車搭載乙○○，亦沿環南路三段
    外側車道與其同向並自其後方行駛至其左方，因甲○○未禮
    讓陳俊華騎乘之機車先行，並與之保持相當之安全距離，貿
    然將車身朝左方偏斜行駛，以致其所駕小貨車左側車門與陳
    俊華所騎機車右照後鏡與右手煞車把手處發生碰撞，陳俊華
    因而人車倒地，受有頭部外傷、兩側肺挫傷、腹部鈍挫傷之
    傷害，嗣經送醫急救後延至同年月8 日上午11時13分因嚴重
    肺挫傷，併發呼吸道感染、敗血性休克而死亡。甲○○於肇
    事後，向前往處理之桃園縣政府警察局交通隊平鎮分隊警員
    承認為肇事人，並接受裁判。
二、案經桃園縣平鎮市公所移送臺灣桃園地方法院檢察署檢察官
    偵查後聲請簡易判決處刑。
    理  由
壹、證據能力部分：
一、按被告以外之人於審判外之陳述，雖不符刑事訴訟法第159
    條之1 至第159 條之4 之規定，而經當事人於審判程序同意
    作為證據，法院審酌該言詞陳述或書面陳述作成時之情況，
    認為適當者，亦得為證據；當事人、代理人或辯護人於法院
    調查證據時，知有第159 條第1 項不得為證據之情形，而未
    於言詞辯論終結前聲明異議者，視為同意作為證據，刑事訴
    訟法第159 條之5 第1 項、第2 項分別定有明文。查證人冉
    俞秀妹於警詢之證述，雖屬被告以外之人於審判外之言詞陳
    述，惟被告及其選任辯護人於本院調查該證據時，已知有刑
    事訴訟法第159 條第1 項不得為證據之情形，而未於言詞辯
    論終結前聲明異議，依首揭規定，亦視為其同意將該陳述作
    為證據，本院審酌該言詞陳述作成時，並無證明力明顯過低
    或證據係違法取得等情況，認證人冉俞秀妹於警詢中之言詞
    陳述得為證據。
二、又被告以外之人於審判中有死亡之情形，其於檢察事務官、
    司法警察官或司法警察調查中所為之陳述，經證明具有可信
    之特別情況，且為證明犯罪事實之存否所必要者，得為證據
    ，刑事訴訟法第159 條之3 第1 款定有明文。查被害人陳俊
    華於案發當日（95年6 月6 日）下午4 時40分許接受員警詢
    問，有卷附桃園縣政府警察局偵訊調查筆錄可稽（見臺灣桃
    園地方法院檢察署95年度相字第959 號相驗卷宗第14至18頁
    ），嗣被害人陳俊華於95年6 月8 日死亡，無法於審判中到
    庭陳述，依其陳述時之外在環境及情況，本院認具有可信之
    特別情況，且為證明犯罪事實存否之必要證據，依法得為本
    案證據。
三、按被告以外之人於檢察事務官、司法警察官或司法警察調查
    中所為之陳述，與審判中不符時，其先前之陳述具有較可信
    之特別情況，且為證明犯罪事實存否所必要者，得為證據。
    刑事訴訟法第159 條之2 定有明文。又同法第159 條第1項
    規定：「被告以外之人於審判外之言詞或書面陳述，除法律
    有規定者外，不得作為證據」；其立法本旨係以證人於審判
    外之言詞或書面陳述，屬於傳聞證據，此項證據，當事人無
    從直接對於原供述者加以詰問，以擔保其真實性，法院亦無
    從直接接觸證人而審酌其證言之憑信性，違背直接審理及言
    詞審理之原則，除具有必要性及信用性情況之除外者外，原
    則上不認其有容許性，自不具證據能力；至所謂具有必要性
    及信用性情況者，例如刑事訴訟法第159 條之1 、之2 、之
    3 、之4 、之5 情形，仍例外認其有證據能力，然此乃係指
    法院未於審判期日傳喚相關證人到庭，案件僅能依靠該等證
    人於審判外之陳述以為判斷之情形，始需就該等審判外供述
    證據嚴格依照刑事訴訟法第159 條之1 至之5 所定要件一一
    檢視各該證人之供述，作為證據之資格。倘法院已經依據當
    事人聲請傳喚證人到庭接受檢辯雙方之交互詰問，則法院既
    已透過直接、言詞審理方式檢驗過該證人之前之證詞，當事
    人之反對詰問權亦已受到保障得以完全行使之情況下，該等
    審判外證據除有其他法定事由（例如：非基於國家公權力正
    當行使所取得或私人非法取得等，而有害公共利益，即以一
    般證據排除法則為判斷），應認該審判外供述已得透過審判
    程式之詰問檢驗，而取得作為證據之資格，亦即其審判外供
    述與審判中供述相符部分，顯然已經構成具備可信之特別情
    狀，當然有證據資格（實務上之作用常為引用該等陳述與審
    判中陳述相符，強化該證人供述之可信度），其不符部分，
    作為檢視審判中所為供述可信與否之彈劾證據，當無不許之
    理，甚者，其不符部分倘係於司法警察、檢察事務官調查中
    之供述，作為認定被告犯罪與否或不構成犯罪與否之證據，
    亦僅需依照刑事訴訟法第159 條之2 規定，斟酌其審判外供
    述作成外部環境、製作過程、內容、功能等情況認為之前供
    述較為可信，即可取得證據之資格，而作為認定事實之證據
    資格（最高法院94年度臺上字第2507號、95年度臺上字第25
    15號判決意旨參照）。準此，證人乙○○於警詢時之陳述，
    雖屬被告以外之人於審判外之陳述，而為傳聞證據，然觀之
    上開警詢過程，既均未見司法警察有何違法取供之瑕疵存在
    ，堪認其陳述確係出於其任意；嗣於本院審理時傳喚乙○○
    到庭作證，接受被告及其辯護人之詰問，此觀諸卷附本院審
    判筆錄即明，已賦予被告對於證人乙○○對質詰問之機會，
    衡以刑事訴訟法159 條保障被告對質詰問權之規範意旨，證
    人乙○○於審判外之警詢中所為證述，既經被告於審理中藉
    由交互詰問加以檢驗，則其屬傳聞證據之瑕疵，應已治癒而
    無遽予排除之必要，是認證人乙○○於警詢中之證述，與法
    院審理中之證詞相符部分，已具備可信之特別情狀，應有證
    據能力；至其先前陳述與審判中之證述不符，亦仍容許以之
    作為彈劾其於法院審理時所為陳述之憑信性，用以爭執其先
    後不一致陳述之證明力。被告選任辯護人指陳證人乙○○於
    警詢中所為陳述並無證據能力云云，尚非可採。
四、按被告以外之人於偵查中向檢察官所為之陳述，除顯有不可
    信之情況者外，得為證據，刑事訴訟法第159 條之1 第2項
    定有明文。查證人冉俞秀妹、乙○○於檢察官偵查時具結所
    為陳述，有結文附卷可稽（見臺灣桃園地方法院檢察署95
    年度偵字第16399 號第149 、153 頁），係檢察官依法訊問
    ，復無其他事證足資認定其等於檢察官訊問時有受違法取供
    情事，並無何特別不可信之情況，是依上開規定均有證據能
    力，而得作為本案之證據。
五、至本件認定事實所引用之卷內其餘卷證資料（包括文書證據
    及物證），並無證據證明係公務員違背法定程序所取得，被
    告及其辯護人於審判程序中復均未於言詞辯論終結前表示異
    議，且卷內之文書證據及物證，亦無刑事訴訟法第15 9條之
    4 之顯有不可信之情況與不得作為證據之情形，則依刑事訴
    訟法第159 條之5 之規定，本件認定事實所引用之所有文書
    證據及物證，均有證據能力，合先敘明。
貳、實體方面：
一、訊據被告甲○○固然坦承其未考領駕駛執照駕車，且有於上
    開時、地駕駛小貨車，見被害人陳俊華騎乘之機車倒地受傷
    等情不諱，惟矢口否認有何過失，辯稱：伊並非以駕駛為業
    ，且伊於肇事前並沒有飲用酒類，案發當時伊所駕小貨車係
    直行，並未變換行進方向左偏，亦未碰撞到陳俊華所騎機車
    ，陳俊華是因不勝酒力自行倒地，伊沒有過失云云。被告選
    任辯護人另為被告辯護稱：陳俊華於財團法人長庚紀念醫院
    林口分院診斷之死因為肺部出血及敗血症，並非顱內出血，
    然臺灣桃園地方法院檢察署相驗屍體證明書上竟記載陳俊華
    死因為顱內出血，究竟陳俊華死因為何，與本件車禍是否有
    關係，尚屬有疑云云。經查：
（一）被告於警詢中陳稱：「（問：車禍發生經過？）我駕駛車
      號G9-5501 號小貨車沿環南路三段由北往南方向行駛，行
      至環南路三段221 巷口時，我就直走突然聽到碰一聲，然
      後我車停下來，我下車對方乙○○叫我幫他叫救護車，我
      就把車開到附近莊訓基競選總部報警叫救護車，再返回車
      禍現場」、「（問：發現危急狀況時，你有無採取預防措
      施？為何仍會發生車禍？）我不知道有危急狀況，也不知
      道採取何防護措施」、「（問：你行駛於何車道？）我走
      最右側路邊的車道」等語（見上開相驗卷宗第8 、9 頁）
      ，足見被告於案發前係駕車行駛在環南路三段外側車道外
      緊靠路邊，由北往南方向行駛，且於陳俊華騎乘之機車倒
      地前並未注意及陳俊華自其後方同向駛來至其左側之情狀
      。又證人即被害人陳俊華於發生車禍當日下午尚未發生死
      亡結果前於警詢中證稱：「（問：車禍發生經過？）我駕
      駛車號IUF-441 號重型機車，沿環南路三段由北往南方向
      行駛，行至221 巷口時，突然我前方之小貨車左轉，我往
      左閃但閃避不及，就跌倒而發生車禍」、「（問：發現危
      急狀況時你有無採取預防措施？為何仍會發生車禍？）我
      往左閃，對方起步太快」、「（問：案發時你行駛於何車
      道？）外側車道」、「（問：於道路何位置發生碰撞？）
      在環南路221 巷口發生車禍」等語（見上開相驗卷宗第15
      、16頁）；證人乙○○於警詢中證稱：「案發當時我乘坐
      陳俊華騎乘之車號IUF-44 1號重型機車沿環南路三段行駛
      在第2 車道，行至肇事地點時，與我們同向前方有1 部小
      貨車靠路邊緩緩行駛直行中，當那部小貨車行至肇事地點
      時為閃避1 部路邊停車而往第2 車道切入時，陳俊華可能
      要閃避該小貨車就與該小貨車發生碰撞，... 我方機車右
      手把位置與對方左前門位置發生碰撞」等語（見上開相驗
      卷宗第20頁），又於偵查中證稱：「案發當時被告駕駛之
      宣傳車與陳俊華騎乘機車是同向，被告是行駛在外側車道
      白線內，在環南路三段221 巷口，因為要閃避停放路邊的
      車，所以就往內側車道閃，我們為了要閃被告的車，卻沒
      有閃過，因此與被告的車發生擦撞，當時被告所駕車輛是
      駕駛座旁車門門把部分與陳俊華所騎機車右把手發生碰撞
      」等語（見上開偵查卷宗第151 頁）；證人冉俞秀妹於偵
      查中證稱：「當時被告駕駛宣傳車開在外側車道，開得很
      旁邊」等語（見上開偵查卷宗第147 頁）；又證人即到場
      處理之員警曾勝彥於原審審理中到庭證稱：「（問：在現
      場有無問被告車禍是如何發生？）有問，他說他那時開競
      選宣傳車在宣傳，沿著路邊行駛，到路口時，宣傳車有稍
      微靠路邊停留一下，要開走的時候就和陳俊華發生車禍」
      等語（見原審卷第37頁）、於本院審理中證稱：「我至現
      場繪測現場圖時，被告有告訴我說他是沿路邊行駛要切入
      外側車道時，陳俊華所騎重型機車很快過來就跌倒」等語
      （見本院卷第202 頁）。綜上，證人陳俊華於警詢中之證
      述、證人乙○○於警詢及偵查中之證述，均為：被告所駕
      小貨車原係沿環南路三段外側車道路邊行駛，駛至221 巷
      口時，始突然變更行車動向偏左往外側車道行駛，因而發
      生車禍之情節相合一致，而證人冉俞秀妹於偵查中亦證稱
      被告於案發前行駛之動向係沿環南路三段外側車道緊靠路
      邊行駛無誤，再由證人曾勝彥於原審及本院審理中之證述
      可知，被告於員警初到案發現場時亦供稱其原係沿環南路
      三段外側車道緊靠路邊行駛，要切入外側車道時，被害人
      陳俊華騎乘機車自其後方駛來而發生車禍等情，益徵證人
      陳俊華、乙○○上開證述確與事實相符而為可採。至於證
      人乙○○於97年11月13日本院審理中證稱：「（問：案發
      時陳俊華所騎機車為何倒地？）陳俊華與被告當時都是同
      向行駛外側車道，陳俊華欲從被告所駕車輛左側超車，超
      車時變成兩車併行，兩部車發生輕微擦撞，陳俊華就倒地
      」、「（問：被告所駕宣傳車在擦撞前是否有左偏？）當
      時陳俊華在超車，看不出被告有左偏」、「（問：為何在
      警詢中供稱被告所駕宣傳車是為了閃避路邊停放的1 台車
      才往左偏，與你今日所述看不出被告有往左偏不符？）我
      在行進中確實沒有看到被告往左偏，在警詢中供稱被告有
      往左偏是根據他停下來的位置」、「（問：你看到被告停
      下來的位置為何？）被告過了221 巷口，碰撞後被告仍然
      是停在外側車道，並沒有跨越到內側車道，被告車子右邊
      停了1 台車，我是因為這樣才認為被告有往左偏，而陳俊
      華超車時，我們的機車也是行駛在外側車道，如果被告沒
      有往左偏的話，應該不會撞倒我們」、「（問：你的意思
      是如果被告所駕之宣傳車繼續直行，應該會撞到路邊的那
      1 台停放車輛？）對」、「（問：發生車禍前，你有無看
      到該路邊停放的車輛？）有」、「（問：案發時兩車擦撞
      的位置？）陳俊華機車把手碰撞到被告所駕車輛的車門，
      我右腿靠近膝蓋上方的大腿處也被該小貨車的車體碰撞到
      」、「（問：你方才所陳述根據被告停車位置判斷被告在
      閃避路邊停放的1 台車，該車的位置？）是過了211 巷口
      的第1 台車」等語（見本院卷第141 、142 、150 頁），
      查本件交通事故係於95年6 月6 日發生，證人乙○○係於
      案發當天即製作警詢筆錄，於案發後約5 個月之95年11月
      21 日 接受檢察官偵訊具結為上開偵查中之證言，而於案
      發後長達2 年5 個月之97年11月13日於本院審判期日到庭
      作證，證人乙○○對於案發過程及細節之記憶自應以警詢
      及偵查中較本院審理中為清晰，其迭於警詢及偵查中證稱
      被告所駕車輛有往左偏，以致被告所駕車輛左側車門與陳
      俊華所騎機車右把手擦撞發生車禍等情不移，是證人乙○
      ○是否確未見到被告所駕車輛往左偏，或係因距離案發時
      間久遠而記憶模糊致其於本院審理中有上開陳述，已非無
      疑。況且，證人乙○○於本院審理中已證：「以被告原直
      行之方向，若繼續直行而不往左偏，就會撞到停放在環南
      路三段221 巷口之第1 輛車」等語，益見被告於案發時確
      有為閃避環南路三段221 巷口路邊停放之車輛（依上開相
      驗卷宗第4 頁所附警製道路交通事故現場圖所繪，該車號
      為AV-8176 號），而變換行進方向左偏往外側車道行駛。
      又依卷附警製道路交通事故現場圖（見上開相驗卷宗第4
      頁），陳俊華所騎機車於環南路三段221 巷口倒地後，刮
      地造成1 條自西北往東南方向，長達4.8 公尺之刮地痕跡
      ，亦足見被告所駕小貨車當時之行車動向確由原來之由北
      往南方向變更為自西北往東南方向（即向左偏），以致有
      上開自西北往東南方向之力道，撞擊推擠被害人陳俊華所
      騎機車，以致其機車倒地後自西北往東南方向刮地長達4.
      8 公尺。綜上，依被告於員警初到案發現場之供詞，及證
      人陳俊華於警詢、證人乙○○於警詢、偵查及本院審理中
      之上開證詞，復參以警製道路交通事故現場圖上所繪之刮
      地痕可知，被告於案發前應原係沿環南路三段由北往南方
      向緊靠外側車道外之路邊行駛，行至221 巷口時，為閃避
      其右前方路邊停放之車號AV-8176 號自小客車，始變換行
      車動向左偏，而被害人陳俊華此時已騎乘機車沿同向環南
      路三段外側車道並駛至被告所駕車輛左側，以致被告車輛
      左偏時，其所駕小貨車之左側車門碰撞被害人陳俊華所騎
      機車右把手，致陳俊華人車倒地而肇事。故被告辯稱伊駕
      車行經環南路三段221 巷口時是繼續直行，沒有左偏云云
      ，與上開事證顯然不符，不足採信。
（二）證人乙○○迭於警詢、偵查及本院審理中均證稱有見到被
      告所駕小貨車之左側車門擦撞陳俊華所騎機車之右把手等
      情，已如前述；又證人即至現場處理之警員曾勝彥於本院
      審理中到庭證稱：「案發後至現場有看到被告所駕小貨車
      左側車門中間位置有1 小截橫向刮痕，但並不是很明顯，
      我確實有看到並有將其拍照如相驗卷宗第31頁照片」等語
      （見本院卷第203 頁）；再者，被告所駕小貨車與被害人
      陳俊華所騎機車經桃園縣政府警察局勘驗後，被害人陳俊
      華所騎機車右照後鏡與右手煞車把手上均有採得微量藍色
      油漆轉移跡證，而被告所駕小貨車左側車門有3 處刮擦痕
      ，高度分別為95公分、97公分、112 公分，其中95、97公
      分刮擦痕高度與陳俊華所騎機車右手煞車把手高度相似，
      112 公分刮擦痕高度與陳俊華所騎機車右照後鏡高度相似
      ，有桃園縣政府警察局現場勘查報告1 份附卷可憑（見上
      開相驗卷宗第94至96頁）；而被害人陳俊華所騎機車右照
      後鏡與右手煞車把手上採得之微量藍色油漆轉移跡證，與
      被告所駕小貨車左側車門之油漆標準片經送內政部警政署
      刑事警察局鑑定結果，均為相似，有內政部警政署刑事警
      察局95年7 月24日刑鑑字第0950087491號鑑定書1 份附卷
      可稽（見上開相驗卷宗第92、93頁）。至證人陳俊華雖於
      警詢中陳稱：「兩車並沒有發生碰撞」云云（見上開相驗
      卷宗第16頁），然由被告所駕車輛之刮擦痕跡不明顯，及
      陳俊華所騎機車右照後鏡及右手煞車把手上僅有微量藍色
      油漆轉移跡證，可知案發當時擦撞力道非大，而交通事故
      發生於瞬間，被害人陳俊華於案發當時應急於應變緊急狀
      況而未及注意被告所駕車輛左側車門有輕微碰撞其機車右
      照後鏡及右手煞車把手處，是證人陳俊華於警詢中述及兩
      車並未碰撞云云，並非可採。又證人冉俞秀妹雖於警詢中
      證稱：「案發當時我乘坐被告所駕宣傳車之副駕駛座，行
      經事故地點，突然聽到一聲巨響，看到機車倒地，但我們
      的宣傳車並未與該機車發生碰撞」等語（見上開相驗卷宗
      第23頁），又於偵查中證稱：「（問：聽到一聲巨響時，
      你所搭乘之該宣傳車有無晃動？）沒有」等語（見上開偵
      查卷第147 頁），然因證人冉俞秀妹係乘坐被告所駕小貨
      車之右前座，本件車禍發生位置係在被告所駕小貨車左側
      ，證人冉俞秀妹顯未能親眼見聞肇事當時情形，是其於警
      詢中證稱兩車並無發生碰撞云云，顯係迴護被告之詞，無
      足憑採。又其於偵查中證稱聽到一聲巨響時，被告所駕小
      貨車並沒有晃動一節，亦有可能因本件肇事當時，被告所
      駕小貨車左側車門撞擊被害人陳俊華所騎機車之力道非大
      ，且陳俊華係騎乘機車車體較輕，被告所駕係小貨車車體
      較重，以致該碰撞未能造成被告所駕小貨車車身晃動，是
      證人冉俞秀妹於偵查中雖證稱：聽到一聲巨響時，被告所
      駕小貨車並沒有晃動等語，亦不足為被告有利之認定。綜
      上，由證人乙○○迭於警詢、偵查及本院審理中證稱被告
      所駕車輛之左側車門確有擦撞陳俊華所騎機車右把手處，
      而被告所駕小貨車左側車門有3 道刮擦痕，高度與陳俊華
      所騎機車右手煞車把手及右照後鏡相似，及該機車右照後
      鏡及右手煞車把手均有藍色油漆移轉跡證，經內政部警政
      署刑事警察局鑑定結果，認與被告所駕小客車左側車門油
      漆相似等情，足見被告所駕小貨車左側車門確有碰撞被害
      人陳俊華所騎機車右照後鏡及右手煞車把手處。是被告辯
      稱：伊所駕小貨車沒有碰撞到陳俊華所騎機車云云，亦非
      可採。
（三）被告雖否認於本件案發前飲用酒類，然被告於肇事後經員
      警測得其呼氣所含酒精濃度為每公升0.03毫克，此有桃園
      縣政府警察局道路交通事故當事人酒精測定紀錄表1 紙附
      卷可稽（見上開相驗卷宗第38頁），足見被告確於本件車
      禍發生前有飲用酒類，被告所辯與事實不符，並不可採。
      而依交通部運輸研究所90年09月24日運安字第900005854
      號函所載呼氣中酒精濃度每公升含量為0.25毫克，即相當
      於血液中酒精濃度（BA C）百分之0.05，且依該函所附該
      所79年「駕駛人行為反應之研究－酒醉駕車對駕駛行為之
      分析研究」指出：BAC 達百分之0.03至百分之0.05時，
      對駕駛能力之影響為：多數駕駛人心境逐漸變幻不定，視
      覺與反應靈敏性減弱，對速度及距離的判斷力差。對心理
      行為之影響為：觀察力逐漸欠缺，心情漸趨輕鬆，自信心
      增加，多話，精神狀態處於陶醉感。BAC 到達百分之0.
      05至百分之0.08時，對駕駛能力之影響為：反應遲鈍，駕
      駛能力受損，遲而不決或決而不行。對心理行為之影響為
      ：情緒鬆弛，感情與行為趨向誇張，肌肉不協調，精神處
      於興奮狀態。BAC 到達百分之0.08至百分之0.15時，對
      駕駛能力之影響為：判斷力嚴重受到影響，體能與精神協
      調受損，駕駛之體能困難增加。對心理行為之影響為：產
      生情緒異常現象，步伐不平穩，言語不清，反應惡劣，記
      憶及判斷力受損，精神處於錯亂狀態。BAC 超過百分之
      0.15時，對駕駛能力之影響為：視線搖晃，駕駛已進入恍
      惚狀態，判斷及理解遭到扭曲，駕駛不穩定。對心理行為
      之影響為：意識不明，嘔吐，站、走及講話困難，責任感
      喪失，精神處於麻痺狀態。BAC 超過百分之0.5 時，對
      駕駛人能力之影響為：無法開車。對心理行為之影響為：
      爛醉如泥，失去知覺可能致死，精神處於昏睡狀態。依照
      法務部與警政機關開會研商所決定，如行為人經警測試之
      吐氣所含酒精濃度為已達每公升0.55毫克以上，即已該當
      於刑法第185 條之3 「服用毒品、麻醉藥品、酒類或其他
      相類之物，不能安全駕駛動力交通工具而駕駛者，處1 年
      以下有期徒刑、拘役或30,000元以下罰金。」有關公共危
      險罪構成要件之規定，惟上開規定屬刑法學理上所謂之抽
      象危險犯，並非屬於具體危險犯，行為人是否已該當於該
      條規定之構成要件，並不以實際已發生危險為必要，而應
      就個案判斷行為人究竟飲酒後其經測試之呼氣值達到若干
      ，方為不能安全駕駛；按現在社會上多數民眾，經政府之
      宣導，固多係認為依照法務部與警政機關開會研商所決定
      ，如行為人經警測試之吐氣所含酒精成份為已達每公升0.
      55毫克以上，即已該當於該條文之構成要件，惟法官於審
      理具體個案，探究行為人究竟有無於飲酒後不能安全駕駛
      汽車時，因上開法務部與警政機關之開會研商結論，僅供
      參考，並非法律，法官依法律獨立審判，當不受上開會議
      結論之拘束。易言之，行為人經警測試之吐氣所含酒精成
      份縱未達每公升0.55毫克，如輔以其他客觀事實得認行為
      人有不能安全駕駛之情形時，法院仍得本於調查所得認定
      行為人係不能安全駕駛。本件被告肇事後經警測得其呼氣
      酒精濃度為每公升0.03毫克，已如前述，雖未達法務部與
      警政機關開會研商所決定之經警測試之吐氣所含酒精濃度
      每公升0.55毫克以上，惟被告原係沿環南路三段緊靠路邊
      行駛，為閃避其右前方路邊停放之車輛而欲變更行駛方向
      左偏，於左偏前未注意陳俊華騎乘機車駛至其左側，即貿
      然左偏等情，且其於肇事後，員警要求其閉雙眼、30 秒
      內朗誦阿拉伯數目由1001、1002、1003數至1030，數錯數
      目而經員警判定其不能安全駕駛，亦有桃園縣政府警察局
      車輛駕駛人酒後生理協調平衡檢測紀錄表1 紙在卷可查（
      見上開相驗卷宗第40頁），綜上，堪認被告當時已達到服
      用酒類後不能安全駕駛動力交通工具之狀態。
（四）按汽車在雙向二車道行駛時，應依左列規定：五、在快慢
      車道間變換車道時，應讓直行車先行，並注意安全距離；
      汽車在雙向四車道行駛時，應依左列規定：六、變換車道
      時，應讓直行車先行，並注意安全距離，道路交通安全規
      則第97條第5 款、第98條第1 項第6 款分別定有明文；雖
      法條就「變換車道應讓直行車先行並注意安全距離」係規
      範汽車在雙向二車道或四車道內「變換車道」行駛之情形
      ，惟上述規範旨在明定駕駛人之注意義務及路權歸屬，促
      使駕駛人正常前行，減少變異行進方向、謹慎小心變換車
      道，以維行車安全，增加道路效能並避免事故發生，而被
      告所駕小貨車原係沿環南路三段外側車道緊靠外側車道外
      之路邊行駛，同一車道內尚可容納被害人陳俊華所騎機車
      通行，縱被告僅在同一車道內變換行進方向，亦與變換車
      道無異，是在同一車道內變換行進方向，依上開規定意旨
      ，亦應禮讓直行車先行並注意車輛間保持必要之安全距離
      。本件被告駕駛小貨車原沿環南路三段外側車道緊靠路邊
      行駛，駛至環南路三段與221 巷交岔口時，為閃避其右前
      方停放路邊之車號AV-8176 號自小客車，而變換其行車動
      向偏左行駛時，自應禮讓同一車道內直行車先行，並注意
      與其他車輛間保持必要之安全距離，且當時天候晴、日間
      自然光線、柏油路面、路面乾燥無缺陷亦無障礙物、視距
      良好，有警製道路交通事故調查報告表（一）在卷可查（
      見上開相驗卷宗第5 頁），被告並無不能注意之情，竟因
      飲酒後已達不能安全駕駛動力交通工具之程度，貿然變換
      其行車動向將車身朝左方偏斜行駛，以致發生碰撞事故，
      造成被害人陳俊華人車倒地受傷終因傷重死亡，被告駕駛
      車輛之行為有過失，甚為明確。
（五）又被害人陳俊華因本件車禍受有受有頭部外傷、兩側肺挫
      傷、腹部鈍挫傷之傷害，嗣經送醫急救後延至同年月8 日
      上午11時13分因嚴重肺挫傷，併發呼吸道感染、敗血性休
      克而死亡，有臺灣桃園地方法院檢察署檢察官勘驗筆錄1
      份、相驗屍體證明書1 份、法醫驗斷書1 份、財團法人長
      庚紀念醫院林口分院97年4 月29日（97）長庚院法字第03
      29號函、97年12月24日（97）長庚院法字第1153號函各1
      份附卷可稽（見上開相驗卷宗第66至77頁、本院卷宗第27
      、167 頁）。且財團法人長庚紀念醫院97年12月24日（97
      ）長庚院法字第1153號函覆意旨：「依陳俊華之傷勢研判
      ，其死因係因嚴重肺挫傷，進而併發呼吸道感染、敗血性
      休克等病症而死亡，且因陳俊華有肝硬化病史，亦有可能
      導致其病況急遽惡化，故與95年6 月6 日之車禍有所相關
      」等語，而臺灣桃園地方法院檢察署相驗屍體證明書上雖
      記載陳俊華之死亡原因為顱內出血，然開立上開相驗屍體
      證明書之檢驗員李漢宗已函覆稱：「依檢驗報告書、驗斷
      書所載，陳俊華頭部挫傷較軀體多，故相驗時推論其為顱
      內出血，然相驗當時若家屬或醫院方面有提供詳細病歷資
      料，將會排除顱內出血之可能，而認定陳俊華係因車禍造
      成肺部挫傷、受肝硬化影響病情惡化感染死亡，惟死因仍
      與車禍有關」等語，有臺灣臺北地方法院檢察署97年6 月
      5 日北檢醫盛字第38662 號函1 份在卷可佐（見本院卷第
      93頁），綜上，足認被害人陳俊華確係因本件車禍人車倒
      地時胸部受到撞擊，以致肺部嚴重挫傷，又因其肝硬化病
      史，導致病況急遽惡化，併發呼吸道感染、敗血性休克而
      死亡無誤，而被告之過失行為與被害人陳俊華死亡間，確
      有因果關係無疑。被告選任辯護人為其辯護稱被害人陳俊
      華之死因非顱內出血，且與本件車禍是否相關尚屬不明云
      云，顯非可採。
（六）綜上所述，被告上開所辯，顯係卸責之詞，不足採信，本
      件事證明確，被告犯行堪以認定，應依法論科。
二、論罪之依據：
（一）查被告行為後，刑法於94年2 月2 日公布，於95年7 月1
      日施行，其中修正第2 條、罰金刑之計算單位及處罰、自
      首之規定。按行為後法律有變更者，適用行為時之法律，
      但行為後之法律有利於行為人者，適用最有利於行為人之
      法律，現行刑法第2 條第1 項定有明文。此條規定乃與刑
      法第1 條罪刑法定主義契合，而貫徹法律禁止溯及既往原
      則，係規範行為後法律變更所生新舊法律比較適用之準據
      法，是刑法第2條 本身雖經修正，但刑法第2 條既屬適用
      法律之準據法，本身尚無比較新舊法之問題，應一律適用
      裁判時之現行刑法第2 條規定以決定適用之刑罰法律，先
      予辨明。又以本次刑法修正之比較新舊法，應就罪刑有關
      之共犯、未遂犯、想像競合犯、牽連犯、連續犯、結合犯
      ，以及累犯加重、自首減輕暨其他法定加減原因（如身分
      加減）與加減例等一切情形，綜其全部罪刑之結果而為比
      較，最高法院95年5 月23日著有95年度第8 次刑事庭會議
      決議可資參照，再按比較適用最有利於行為人之法律，應
      就罪刑有關之一切情形比較其全部結果，而為一體之適用
      ，不應一部分適用新法，一部分適用舊法，最高法院29年
      上字第964 號判例意旨參照。查：
   1、罰金刑之計算單位及處罰部分：修正前刑法第33條第5 款
      規定「罰金：1 元以上。」，與修正後刑法第33條第5 款
      規定「罰金：新臺幣1,000 元以上，以百元計算之。」不
      同；另95年6 月14日修正公布刑法施行法第1 條之1 ：「
      中華民國94年1 月7 日刑法修正施行後，刑法分則編所定
      罰金之貨幣單位為新臺幣。94年1 月7 日刑法修正時，刑
      法分則編未修正之條文定有罰金者，自94年1 月7 日刑法
      修正施行後，就其所定數額提高為30倍。但72年6 月26日
      至94年1 月7 日新增或修正之條文，就其所定數額提高為
      3 倍」。而刑法第276 條第1 項之過失致死罪，依修正後
      之法律，該罪所得科處之罰金刑最高為新臺幣60,000元、
      最低為新臺幣1,000 元；然依被告行為時之刑罰法律，即
      罰金罰鍰提高標準條例第1 條前段規定之提高倍數為10倍
      ，再依現行法規所定貨幣單位折算新臺幣條例第2 條規定
      ，銀元以新臺幣之3 倍折算及刑法第33條第5 款規定之罰
      金最低額為1 元計算，該罰金刑最高為新臺幣60,000元，
      最低額僅為新臺幣30元。因此，比較上述修正前、後之刑
      罰法律，自以被告行為時關於科處罰金刑之法律較有利於
      被告。
   2、又刑法第62條自首之規定，於94年1 月7 日修正公布，並
      於95年7 月1 日施行，修正前刑法第62條規定「對於未發
      覺之罪自首而受裁判者，減輕其刑，但有特別規定者，依
      其規定」，修正後第62條規定為「對於未發覺之罪，自首
      而受裁判者，得減輕其刑。但有特別規定者，依其規定」
      ，比較前述新、舊法結果，修正後規定之刑法改採「得減
      輕其刑」而非「應減輕其刑」自不利於行為人。
   3、被告於犯罪時之刑法第41條第1 項前段規定：「犯最重本
      刑為5 年以下有期徒刑以下之刑之罪，而受6 個月以下有
      期徒刑或拘役之宣告，因身體、教育、職業、家庭之關係
      或其他正當事由，執行顯有困難者，得以1 元以上3 元以
      下折算1日，易科罰金。」，又被告行為時之易科罰金折
      算標準，修正前罰金罰鍰提高標準條例第2 條前段（現已
      刪除）規定，就其原定數額提高為100 倍折算1 日，則本
      件被告行為時之易科罰金折算標準，應以銀元300 元折算
      1 日，經折算為新臺幣後，應以新臺幣900 元折算為1 日
      。惟95年7 月1 日修正公布施行之刑法第41條第1 項前段
      則規定：「犯最重本刑為5 年以下有期徒刑以下之刑之罪
      ，而受6 個月以下有期徒刑或拘役之宣告，得以新臺幣1,
      000 元、2,000 元或3,000 元折算1 日，易科罰金。」比
      較修正前後之易科罰金折算標準，以95年7 月1 日修正公
      布施行前之規定，較有利於受刑人。
   4、依前揭最高法院決議、判例意旨及修正後刑法第2 條第1
      項前段、後段規定之「從舊、從輕」原則，及法律一體適
      用，不容割裂之原則，自應適用被告行為時之法律，即修
      正前刑法之相關規定予以論處。
（二）按刑法上所謂業務，係指個人基於其社會地位繼續反覆所
      執行之事務（最高法院71年度臺上字第1550號判例意旨參
      照）。又從事業務之人，就一定危險認識之能力較一般常
      人為高，故課以較高之注意義務，換言之，客觀上，從事
      業務之人避免發生一定危險之期待可能性較常人為高，故
      其違反注意義務之可責性，自亦較重（最高法院89年度臺
      上字第5002號判決意旨參照）。查，被告自承：伊係於95
      年平鎮市市民代表選舉期間，為候選人莊訓基競選總部駕
      駛宣傳車，該競選總部每日支付其1,000 元，每日駕駛宣
      傳車自上午10時起至下午9 時止，行駛路線係在平鎮市第
      1 選區之範圍等語詳確（見本院卷第178 、179 頁）。而
      95 年 平鎮市市民代表係於95年6 月10日選舉，有本院辦
      理刑事案件電話紀錄查詢表1 份附卷可查（見本院卷第
      191 頁），被告於95年6 月初起至同月10日之平鎮市市民
      代表選舉期間，每日自上午10時起至下午9 時止，駕駛競
      選宣傳車，且每日均有收受1,000 元之報酬，其確係繼續
      反覆擔任駕駛宣傳車之事務，於上開受僱期間，自屬從事
      駕駛業務之人，被告及其辯護人辯稱：被告非從事駕駛業
      務之人云云，並不可採。核被告所為，係犯刑法第276 條
      第2 項業務過失致死罪。又被告於肇事後，在其業務過失
      致人於死犯行未為任何有偵查犯罪職權之公務員知悉前，
      即向前來現場處理車禍事故之桃園縣政府警察局交通隊平
      鎮分隊警員曾勝彥承認係其駕車發生車禍並接受裁判等情
      ，亦有桃園縣政府警察局道路交通事故肇事人自首情形紀
      錄表1 份附卷可參（見上開相驗卷宗第42頁），爰依修正
      前刑法第62條前段之規定減輕其刑。又被告未考領駕駛執
      照，為其所坦承，且有證號查詢汽車駕駛人資料（記載監
      理單位無有關被告駕駛人資料）1 紙在卷可憑（見上開相
      驗卷宗第53頁），足認被告於本案中確為無照駕駛之人，
      且被告係酒醉駕車，如前所述。按汽車駕駛人，無駕駛執
      照駕車、酒醉駕車，因而致人受傷或死亡，依法應負刑事
      責任者，加重其刑至2 分之1 ，此為道路交通管理處罰條
      例第86條1 項所明定。被告無駕駛執照，且酒醉駕車，並
      因而肇生本件車禍事故致被害人發生死亡之結果，應依道
      路交通管理處罰條例第86條第1 項規定加重其刑。被告有
      二以上刑之加重及減輕事由，爰依法先加後減之。
三、原審認被告業務過失致死犯行事證明確予以論罪科刑，固非
    無據，惟：(1)原審僅敘及被告變換車道時，未注意後方有無
    來車之過失情節，漏未審酌被告未注意變換車道應禮讓直行
    車先行並注意與同向車輛間保持必要之安全距離之過失，尚
    有未洽；(2)原審另漏未認定被告有無駕駛執照且酒醉駕車之
    情節，而漏未適用道路交通管理處罰條例第86條第1 項規定
    加重其刑，亦有違誤。(3)被害人陳俊華於本件車禍係受有頭
    部外傷、兩側肺挫傷、腹部鈍挫傷之傷害，經送醫急救延至
    同年月8 日因嚴重肺挫傷，併發呼吸道感染、敗血性休克而
    死亡，詳如上述，原審誤認被害人陳俊華係因車禍受有顱內
    出血之傷勢而死亡，亦有未合。(4)又被告肇事後自首，原審
    復未依修正前刑法第62條前段之規定減輕其刑，亦有可議。
    (5)原審主文就宣告刑減刑後易科罰金部分，漏未記載銀元「
    參佰元」，亦有未當。本件被告仍執前詞否認犯行提起上訴
    ，雖無理由，然原判決既有前揭可議之處，自屬無可維持，
    應由本院予以撤銷改判。爰審酌被告前於92年間有因酒後駕
    車，經本院92年度壢交簡字第1237號判決罰金20,000元確定
    之前案紀錄，有臺灣高等法院被告前案紀錄表1 份附卷可考
    ，其駕駛素行非佳，其無駕駛執照竟又以駕駛宣傳車為業，
    且未注意變換行進方向時，應禮讓直行車先行，並注意與同
    向車輛間保持必要之安全距離，貿然變換行進方向左偏，撞
    擊被害人陳俊華所騎機車，致被害人陳俊華人車倒地而傷重
    不治死亡，侵害他人生命，實屬重大，及被害人陳俊華亦有
    酒後不能安全駕駛及未注意車前狀況之過失，被告犯後猶飾
    詞卸責，將責任推諉為被害人陳俊華酒醉騎乘機車不勝酒力
    自行跌倒，毫無悔意，且尚未與被害人家屬達成和解，犯後
    態度不佳等一切情狀，爰量處如主文所示之刑。又查被告所
    犯上開該罪之犯罪時間係在96年4 月24日以前，合於中華民
    國96年罪犯減刑條例第2 條第1 項第3 款減刑條件，依法減
    輕其宣告刑二分之一，並依修正前刑法第41條第1 項前段、
    修正前罰金罰鍰提高標準條例第2 條規定，諭知易科罰金之
    折算標準。
四、末按由被告上訴或為被告之利益而上訴者，第二審法院不得
    諭知較重於原審判決之刑。但因原審判決適用法條不當而撤
    銷之者，不在此限。刑事訴訟法第370 條定有明文。本件雖
    由被告提起上訴，然原審判決適用法條有上揭不當之處，是
    本院量刑自不受刑事訴訟法第370 條不利益變更原則禁止之
    拘束，併予敘明。
據上論斷，應依刑事訴訟法第455 條之1 第1 項、第3 項、第36
9 條第1 項前段、第364 條、第299 條第1 項前段，刑法第2 條
第1 項前段，刑法第276 條第2 項，修正前刑法第62條前段、第
41條第1 項前段，道路交通管理處罰條例第86條第1 項，刑法施
行法第1 條之1 第1 項、第2 項前段，中華民國九十六年罪犯減
刑條例第2 條第1 項第3 款、第7 款、第9 條，修正前罰金罰鍰
提高標準條例第2 條，判決如主文。
本案經檢察官楊凱真到庭執行職務。
中    華    民    國    98    年    3     月    31     日
                  臺灣桃園地方法院刑事第八庭
                      審判長法  官  林惠霞
                            法  官  張瓊華
                            法  官  張明儀
以上正本證明與原本無異。
本件不得上訴。
                            書記官  邱仲騏
中    華    民    國    98    年    3     月    31     日


司法院資訊處製作；財團法人民間司法改革基金會備份。
